【裁判字號】    97,消債抗,67
【裁判日期】    980216
【裁判案由】    更生事件
【裁判全文】
臺灣板橋地方法院民事裁定            97年度消債抗字第67號
抗  告  人  甲○○
                        3巷1.
上列抗告人依消費者債務清理條例聲請更生事件事件，對於中華
民國97年6 月5 日本院97年度消債更字第14號裁定提起抗告，裁
定如下：
    主  文
抗告駁回。
抗告程序費用新台幣壹仟元由抗告人負擔。
    理  由
一、本件抗告意旨略以：
    (一)抗告人前因理財不當，欠下高額債務，雖與債權銀行就無
      擔保債務成立協商，約定分80期，每月償還新台幣（下同
      ）37,440元，然當時是銀行人員不段來電鼓吹，軟硬兼施
      ，或謂未達協商將繼續疲勞催收，或倘謂不接受該優惠，
      將回復原來之高利貸云云，致抗告人不得已僅能受迫接受
      。然抗告人當時每月所得僅為38,000元，還要養家活口，
      該協商條件已超過抗告人所能負擔，苦撐數期後，終無以
      為繼，而有消債條例第151 條5 項但書「因不可歸責於己
      之事由，致履行顯有重大困難者」之情形，而聲請更生。
    (二)原裁定明知抗告人符合法定更生之要件，且有心還債，竟
      不能持平審認，反稱抗告人之協商書未簽名，且未記載協
      商日期，難認為協商成立之證明云云，即逕駁回抗告人之
      聲請，實太武斷偏頗，有欠公平。蓋抗告人所提出之協商
      成立證明文件，乃抗告人自己留存之副本，故未簽名及註
      明日期，而有簽名及註明日期之正本則已寄回給銀行。原
      裁定未盡查證，即錯誤認定未成立協商，非屬正當。
    (三)抗告人現今每月之收入，確僅有3 萬元左右，勞保資料因
      更換工作變換投保單位，且工作均為約聘性質，並非長期
      穩定。原裁定竟稱係抗告人自行更換工作致收入減少云云
      ，實有可議。蓋聲請人如有一份薪資高達4 萬3 千餘元之
      固定工作，又怎會輕易離職？抗告人即因無法有穩定之工
      作，常有有工作到期即須另覓工作，致收入發生變化減少
      ，此應是不可歸責亢告人之事由致履行協商有重大困難。
    (四)抗告人個人最低生活所需，縱依內政部頒最低生活標準每
      人每月9,829 元計算，又需扶養1 個小孩及老母親，扶養
      費最少也要19,658元，抗告人僅申報6,000 元，已是最少
      之金額。以聲請人現金每月3 萬元之收入，扣除自己生活
      所需及上開扶養費用後，僅餘不到8,000 元，明顯不足支
      應銀行每月37,000元之協商條件。
    並聲明：原裁定廢棄，發回原審法院等語。
二、按債務人對於金融機構因消費借貸、自用住宅借款、信用卡
    或現金卡契約而負債務，在聲請更生或清算前，應提出債權
    人清冊，以書面向最大債權金融機構請求協商債務清償方案
    並表明共同協商之意旨，消費者債務清理條例第151 條第1
    項定有明文。次按債務人與金融機構協商成立者，不得聲請
    更生或清算，但因不可歸責於己之事由，致履行顯有重大困
    難者，不在此限；本條例施行前，債務人依金融主管機關協
    調成立之中華民國銀行公會會員辦理消費金融案件無擔保債
    務協商機制與金融機構成立之協商，準用前項之規定，消費
    者債務清理條例第151 條第5 項、第6 項亦分別有明文可參
    。又聲請更生或清算不合程式或不備其他要件者，法院應以
    裁定駁回之，但其情形可以補正者，法院應定期間先命補正
    ，復為同條例第8 條所明定。
三、經查，抗告人前於95年間依金融主管機關協調成立之中華民
    國銀行公會會員辦理消費金融案件無擔保債務協商機制，與
    最大債權金融機構香港上海匯豐銀行達成協商，協議自95年
    8 月起以零利率，分80期，每期按月還款37,740元之事實，
    有協議書及無擔保還款計畫之影本1 份為證。是抗告人向本
    院聲請更生，自須審究其是否有「不可歸責於己事由致履行
    顯有重大困難」之情事。經查，
    (一)抗告人雖主張：協商之際係因銀行人員不斷來電鼓吹，軟
      硬兼施，或謂未達協商將繼續疲勞催收，或謂倘不接受該
      優惠，將回復原來高利貸云云，致抗告人不得已僅能受迫
      接受等語，但就協商成立之際，係宥於銀行人員之言行催
      逼始被迫同意協商條件乙節，並未舉證以為證明，則其主
      張協商之際係受迫同意協商金額之主張，洵難採信。
    (二)抗告人雖又主張其協商成立之際薪資收入為38,000元，目
      前因變換工作僅餘3 萬元等語，惟依其於97年9 月26日向
      本院所提出95年度及96年度之綜合所得稅各類所得資料清
      單所示，抗告人95年度及96年度之總所得分別為321,882
      元及323,171 元，經換算每月平均薪資約為26,824元及
      26,931元（元以下四捨五入），均未及3 萬元。經本院於
      97年9 月4 日裁定命抗告人補正：「與銀行協商當時，每
      月可處分所得扣除自己及依法應受其扶養者所必要生活費
      用之數額，倘不敷支應依協商每月應還款之金額，為何仍
      答應該協商之條件？斯時計劃如何支應各項生活費用？（
      請參照附表所列事項詳列具體項目製成表冊並提出相關證
      明文件）。」，抗告人則僅陳述在銀行人員軟硬催逼之下
      ，根本無法仔細思考如何支應生活開銷，僅能走一步是一
      步等語，惟債務人既選擇與債權人締結債務清理契約，於
      協商之際自已盱衡全部債務及日常生活所需，評估自己之
      償債能力，於能力所及之範圍內始會同意債務清償方案，
      抗告人上開陳述已與常情有違。再參以抗告人自95年8 月
      間起迄96年11月間止，猶依上開協商條件正常履約達1 年
      4 個月，足見其非無依協商金額履行之能力。抗告人雖再
      主張係向親友借貸始得支應云云，但並未提出任何證據資
      料以為證明，自難採信。
    (三)抗告人雖另主張其需扶養母親及子陳昱安，以其薪資所得
      扣除每月應攤還金額，實無法維持生活等語，惟抗告人95
      年度及96年度之總所得分別為321,882 元及323,171 元，
      有如前述，協商成立前、後之年所得係屬穩定，無明顯變
      動。而上開扶養費用之支出，亦為95年間抗告人與最大債
      權銀行成立協商之際，即已現實存在，抗告人自得將之列
      入協商金額是否逾其清償能力之評估。經本院於97年9 月
      4 日裁定命抗告人補正：「協商成立後迄今，收入及支出
      有無增減或其他異動之情事發生？」，抗告人雖於同年月
      26日提出呈報狀，但並未陳明並舉證協商成立後迄今，其
      支出有何增減或其他異動之情事發生，則抗告人於履約期
      間之收入及支出狀況顯未有何變動。再由抗告人自95年8
      月間起迄96年11月間止，均能依上開協商條件履行，有如
      前述，則於客觀事實並未有顯著變動之下，亦難認係協商
      成立之後有何情事變更致生履行有重大困難之情事。
    (四)又銀行公會針對95年度銀行公會協商案件已毀諾之客戶，
      業已決議可申請「個別協商一致性方案」，即由最大無擔
      保債權銀行依據前置協商清償方案之精神和原則，與債務
      人重新協商議訂符合債務人繳款能力之月付款金額，該方
      案最長為180 期，利率最低為0%。是抗告人如認該清償協
      議之利率、期數有調整之必要，俾利其清償，自得再向最
      大無擔保債權銀行申請協商，附此敘明。
四、綜上，抗告人固陳述協商條件之嚴苛，及該條件對抗告人之
    影響，惟抗告人前經協商時，其收入、支出情況與為本件毀
    諾時未有明顯變動。在客觀事實未有顯著變動之下，協商金
    額是否逾抗告人之能力，核屬抗告人在協商時可得預見而據
    以評估可否履行協商條件之事實，與「不可歸責於己之事由
    致履行顯有重大困難」之要件不符。原裁定據以駁回抗告人
    更生之聲請，於法並無違誤。抗告意旨指摘原裁定為不當，
    求予廢棄云云，為無理由，應予駁回。
五、據上論結，本件抗告為無理由，依消費者債務清理條例第15
    條，民事訴訟法第495 條之1 第1 項、第449 條第1 項、第
    95條、第78條，裁定如主文。
中    華    民    國    98    年    2     月    16    日
                 民事第二庭   審判長法  官  蕭胤瑮
                                    法  官  鍾啟煌
                                    法  官  陳麗玲
正本係照原本作成。
本裁定不得再抗告。
中    華    民    國    98    年    2     月    16    日
                                    書記官  吳俞玲


司法院資訊處製作；財團法人民間司法改革基金會備份。
